【裁判字號】    97,家聲,263
【裁判日期】    970827
【裁判案由】    變更子女姓氏
【裁判全文】
臺灣臺北地方法院民事裁定            97年度家聲字第263號
聲  請  人  丙○○
法定代理人  甲○○
相  對  人  乙○○
上列聲請人聲請變更子女姓氏事件，本院裁定如下：
    主  文
准予變更聲請人之姓氏為父姓「林」。
程序費用由聲請人負擔。
    理  由
一、按有下列各款情形之一，且有事實足認子女之姓氏對其有不
    利之影響時，父母之一方或子女得請求法院宣告變更子女之
    姓氏為父姓或母姓：一、父母離婚者。二、父母之一方或雙
    方死亡者。三、父母之一方或雙方生死不明滿三年者。四、
    父母之一方曾有或現有未盡扶養義務滿二年者，民法第1059
    條第5項有明文規定。姓氏屬姓名權而為人格權之一部分，
    具有社會人格之可辨識性，與身分安定及交易安全有關外，
    姓氏尚具有家族制度之表徵，故賦予父母之選擇權，惟因應
    情勢變更，倘有事實足認子女之姓氏對其有不利之影響時，
    父母之一方或子女自得請求法院宣告變更子女之姓氏為父姓
    或母姓。
二、本件聲請意旨略以：聲請人係母親甲○○與關係人乙○○同
    居懷孕所生，然聲請人出生時，母親甲○○與其前夫郭玉俊
    婚姻關係尚存續，故聲請人受婚生推定，因此姓氏登記為「
    郭」。後聲請人訴請確認與郭玉俊父女關係不存在，已獲勝
    訴判決確定。聲請人出生後即由生父乙○○與母親甲○○共
    同扶養，依民法第1065條第1項後段規定，應視為乙○○已
    認領聲請人，然聲請人卻未能變更從生父之姓「林」，對聲
    請人心裡有不良影響，並遭受同學朋友異樣眼光。聲請人乃
    向鈞院訴請確定與乙○○間之親子關係存在，並請求給付扶
    養費，鈞院業已判決確認乙○○與聲請人間父女關係存在，
    並酌定對於聲請人權利義務之行使或負擔，均由母親甲○○
    任之，乙○○並應給付扶養費，今判決業已確定。然乙○○
    仍未給付扶養費超過2年，聲請人係由生母甲○○任權利義
    務之行使或負擔，而生父乙○○所在不明，無從以書面約定
    變更聲請人之姓氏為「林」。依一般社會觀念，對從母姓之
    非婚生子女向來歧視，故聲請人從母姓「何」，對聲請人不
    利。乙○○為祭祀公業林成祖等五公業之派下員，且其無兒
    子，如聲請人從父姓「林」，將來始可能成為派下員，承擔
    祭祀工作，又聲請人確非郭玉俊之女，從郭姓對聲請人亦有
    不利，爰依法聲請變更姓氏從母姓等語。
三、經查，聲請人所主張之上開事實，業據提出戶籍謄本、本院
    95年度親字第76號、96年度親字第51號民事判決暨確定證明
    書、祭祀公業林成祖、林秀俊、林三合、林海鑄、林春記等
    五公業管理規約書等件為證。本院審酌聲請人並非郭玉俊之
    女，卻從郭姓，對其心理層面確有不利之影響；而聲請人既
    經生父乙○○視為認領，從其姓氏「林」，對父親之歸屬感
    較有幫助，且生父乙○○家族有祭祀公業，聲請人從父姓後
    可能成為祭祀公業派下員，認祖對其心理層面亦較為有利。
    復以聲請人權利義務行使或負擔由生母甲○○任之，生父乙
    ○○未負擔聲請人扶養費用已逾2年，從而，本院認聲請人
    之請求，核與前揭法律規定尚無不合，應予允許，爰裁定如
    主文所示。
四、依非訟事件法第21條第1項，裁定如主文。
中    華    民    國    97    年    8    月    27    日
                  家事法庭法  官  李莉苓
以上正本係照原本作成。
如對本裁定抗告，須於裁定送達後10日內向本院提出抗告狀，並
繳納抗告費新臺幣1,000 元。
中    華    民    國    97    年    8    月    27    日
                          書記官  王子方


司法院資訊處製作；財團法人民間司法改革基金會備份。
